【裁判字號】    95,訴,1149
【裁判日期】    970530
【裁判案由】    偽造文書
【裁判全文】
臺灣士林地方法院刑事判決              95年度訴字第1149號
公  訴  人  臺灣士林地方法院檢察署檢察官
被      告  乙○○
選任辯護人  粘舜權律師
            吳茂榕律師
上列被告因偽造文書案件，經檢察官提起公訴（95年度偵字第52
2 號），本院於訊問被告後，被告為有罪之陳述，經合議庭裁定
由受命法官獨任以簡式審判程序審理並判決如下：
    主  文
乙○○連續犯業務侵占罪，累犯，處有期徒刑拾月，減為有期徒
刑伍月，如易科罰金以銀元參佰元即新台幣玖佰元折算壹日。
偽造吉泉電子工業股份有限公司印章壹枚及附表編號壹至拾壹所
示支票背面偽造之吉泉電子工業股份有限公司署押均沒收。
    事  實
一、乙○○前因民國88年、89年間涉犯偽造文書案件，經台灣板
    橋地方法院於90年9 月19日判處有期徒刑6 月確定，並於同
    年10月24日執行完畢，仍不知悛悔，原受僱於址設台北縣淡
    水鎮下圭柔山120 之3 號吉泉電子工業股份有限公司（下稱
    吉泉公司）擔任廠務主任，在該公司從事材料採購、倉庫管
    理、業務助理及助理會計之業務，為經辦會計人員，竟基於
    意圖為自己不法所有之概括犯意，自90年4 月間起至94年2
    月間止，連續利用職務上為吉泉公司貨物出貨及收取貨款之
    機會，在吉泉電子公司內，或吉泉公司之濾材產品交付予華
    董五金行抵償其私人債務新台幣（下同）5,000 元，或將吉
    泉公司客戶（如千手觀音寺、蓮華寺、泰豐公司、華旗飲水
    機行、綠德飲水機行、正世企業有限公司等）所交付之現金
    、支票貨款，存入其在淡水第一信用合作社帳號0000000000
    00 0000 號帳戶、其女李婕禎（業經不起訴處分確定）華南
    銀行淡水分行000000000000號帳戶內，以此方法侵占吉泉公
    司貨款入己，共計新台幣（下同）943,743 元；其中，自92
    年1 月起至94年2 月間，並基於行使偽造私文書之概括犯意
    ，先利用不知情之刻印商偽刻吉泉公司之印章，連續在吉泉
    公司蓋印於附表編號1 至11所示客戶交付予吉泉公司充為貨
    款之支票背面，偽以吉泉公司名義背書背書轉讓支票予其女
    李婕禎，進而持向各該解款銀行行使，將票款存入不知情之
    李婕禎前揭帳戶內，足生損害於吉泉公司；又為掩飾其侵占
    泰豐公司給付之貨款12,000元之犯行，而於93年6 月25日，
    在吉泉電子公司內，明知為不實之事項，將公司帳簿上所登
    載聖丰公司給付之貨款1,200 元塗改為12,000元，足生損害
    於吉泉公司。嗣於94年2 月，乙○○離職後，吉泉公司之負
    責人甲○○始查知上情。
二、案經吉泉公司告訴及臺北縣政府警察局淡水分局報請台灣士
    林地方法院檢察署偵查起訴，本院於訊問被告後，被告為有
    罪之陳述，經合議庭裁定由受命法官獨任以簡式審判程序審
    理。
    理  由
一、本件證據部分，除引用檢察官起訴書（如附件）之記載外，
    並補充如下：被告乙○○於本院審理中自白（參見本院97年
    5 月13日準備程序筆錄、審判筆錄）。
二、按被告行為後，94年2 月2 日修正公布之刑法已於95年7 月
    1 日生效施行，其中第2 條第1 項「行為後法律有變更者，
    適用行為時之法律。但行為後之法律有利於行為人者，適用
    最有利於行為人之法律」之規定，係規範行為後法律變更所
    生新、舊法律比較適用之準據法，並非刑法實體法律，自不
    生行為後法律變更之比較適用問題，故刑法修正施行後，應
    適用該修正後之第2 條第1 項之規定，依「從舊、從輕」之
    原則比較新、舊法律之適用；又比較新舊法時，應就罪刑有
    關之共犯、未遂犯、想像競合犯、牽連犯、連續犯、結合犯
    ，以及累犯加重、自首減輕暨其他法定加減原因（如身分加
    減）與加減例等一切情形，綜其全部罪刑之結果而為比較後
    ，再適用有利於行為人之法律處斷，而不得一部割裂分別適
    用不同之新、舊法（最高法院24年上字第4634號、29年上字
    第964 號判例意旨及最高法院95年度第8 次刑事庭會議決議
    參照）。經查：
  (一)關於罰金刑：刑法第336 條第2 項業務侵占罪、商業會計法
    第71條第1 款虛偽記載帳冊罪，其法定刑有關罰金部分分別
    為（銀元）3,000 元、（新台幣）150,000 元以下罰金。查
    刑法分則編各罪所定罰金刑之貨幣單位原為銀元，修正前刑
    法第33條第5 款規定：「罰金：1 元（銀元）以上。」，而
    依罰金罰鍰提高標準條例規定，就72年6 月26日前修正之刑
    法部分條文罰金數額提高2 至10倍，其後修正者則不提高倍
    數，並依現行法規所定貨幣單位折算新臺幣條例規定，以銀
    元1 元折算新臺幣3 元。修正後刑法第33條第5 款規定：「
    罰金：新臺幣1000元以上，以百元計算之。」，刑法第33條
    第5 款所定罰金貨幣單位經修正為新臺幣後，刑法分則各罪
    所定罰金刑之貨幣單位亦應配合修正為新臺幣，為使刑法分
    則編各罪所定罰金之最高數額與刑法修正前趨於一致，乃增
    訂刑法施行法第1 條之1 ：「中華民國94年1 月7 日刑法修
    正施行後，刑法分則編所定罰金之貨幣單位為新臺幣。94年
    1 月7 日刑法修正時，刑法分則編未修正之條文定有罰金者
    ，自94年1 月7 日刑法修正施行後，就其所定數額提高為30
    倍。但72年6 月26日至94年1 月7 日新增或修正之條文，就
    其所定數額提高為3 倍。」。從而，刑法修正後刑法分則編
    各罪所定罰金刑之最高數額，適用刑法施行法第1 條之1 之
    規定後，並無不同，即對被告並無有利或不利之情形；惟修
    正後刑法第33條第5 款所定罰金刑最低數額，較之修正前提
    高，自以修正前刑法第33條第5 款規定有利於被告。
  (二)關於連續犯：修正前刑法第56條有關「連續數行為而犯同一
    之罪名者，以一罪論，但得加重其刑至二分之一」之連續犯
    規定，經修正刪除，此刪除雖非犯罪構成要件之變更但顯已
    影響行為人刑罰之法律效果，自屬法律有變更，而刪除連續
    犯之規定後，被告所犯各罪均應依數罪併罰之規定分論併罰
    ，是比較修正前、後法結果，自以適用較有利於被告之行為
    時法律即修正前法論以連續犯。
  (三)關於牽連犯：修正前刑法第55條有關「犯一罪而其方法或結
    果之行為犯他罪名者，從一重處斷」之牽連犯規定，業經修
    正刪除，此刪除雖非犯罪構成要件之變更，但顯已影響行為
    人刑罰之法律效果，自屬法律有變更，比較修正前、後之刑
    法規定，自以修正前論以牽連犯一罪，較修正後一罪一罰之
    數罪有利於被告。
  (四)關於累犯：修正前刑法第47條規定：「受有期徒刑之執行完
    畢，或受無期徒刑或有期徒刑一部之執行而赦免後，5 年以
    內再犯有期徒刑以上之罪者，為累犯，加重本刑至2 分之1
    。」修正後第47條第1 項則以本案之犯罪限於故意者，始論
    以累犯，新舊法比較結果，自以新法有利於被告。
  (五)綜上，經比較新舊法結果，除累犯之規定以新法有利於被告
    外，均以舊法有利於被告或未不利於被告，而被告本案犯罪
    乃故意犯，不論適用新舊法關於累犯之規定，均成立累犯，
    是綜合觀察全部罪刑比較，適用修正前刑法第33條第5 款、
    第55條、第56條、第47條之規定，對被告較有利或無不利，
    自應全部適用修正前刑法相關規定而為論科。
三、核被告所為係犯刑法第336 條第2 項業務侵占罪、同法第21
    6 條、第210 條行使偽造私文書罪、商業會計法第71條第1
    款虛偽記載帳冊罪。被告行為後，商業會計法第71條第1 款
    業於95年5 月24日修正公布，修正前其罰金刑最高額為新台
    幣15萬元，修正後為新台幣60萬元，依刑法第2 條第1 項所
    揭示從輕從舊原則，自應適用修正前商業會計法第71條第1
    款。又商業會計法第71條第1 款之經辦會計人員，以明知為
    不實之事項而記入帳冊，原含有業務上登載不實之本質，與
    刑法第215 條之從事業務之人明知為不實之事項而登載於業
    務上文書罪，皆規範處罰同一之登載不實行為，應屬法規競
    合，且前者為後者之特別規定，依特別法優於普通法之原則
    ，自應優先適用商業會計法第71條第1 款論處，公訴人就被
    告將明知不實之事項記入帳冊之行為，求論以刑法第215 條
    之業務上登載不實文書罪，尚有未洽，起訴法條應予變更，
    附予敘明。又被告利用不知情之刻印商偽造吉泉公司印章，
    為間接正犯。其偽刻印章、偽造印文及偽造私文書之低度行
    為，均為行使偽造文書之高度行為所吸收，不另論罪。而被
    告多次業務侵占、行使偽造私文書之行為，各時間緊接、手
    段相似，顯均係基於概括之犯意，多次觸犯犯罪構成要件相
    同之罪名，均應論以連續犯1 罪，並加重其刑。其所犯上開
    3 罪間，有手段目的之牽連關係，應從一重論以連續業務侵
    占罪。又，被告前因88年、89年間涉犯偽造文書案件，經台
    灣板橋地方法院於90年9 月19日判處有期徒刑6 月確定，並
    於同年10月24日執行完畢，有台灣高等法院被告前案紀錄表
    在卷為憑，5 年內故意犯本件之罪，應依修正前刑法第47條
    規定，論以累犯，並遞加其刑。爰審酌被告甫因偽造文書罪
    經刑之訴追、處罰，仍無悛悔之意，利用職務上機會侵占款
    項高達90餘萬元，期間長達約5 年之久，實應重懲，惟念犯
    後與告訴人吉泉公司和解，賠償其損失，顯見尚有悔意等一
    切情狀，量處如主文所示之宣告刑。又其犯罪在96年4 月24
    日前，合於中華民國96 年 罪犯減刑條例第2 條第1 項第3
    款規定，減其宣告刑2 分之1 ，為有期徒刑5 月。又被告行
    為後，有關易科罰金之規定已有修正，修正前刑法第41條第
    1 項前段規定：「犯最重本刑為5 年以下有期徒刑以下之刑
    之罪，而受6 個月以下有期徒刑或拘役之宣告，因身體、教
    育、職業、家庭之關係或其他正當事由，執行顯有困難者，
    得以1 元以上3 元以下折算1 日，易科罰金。」，而被告行
    為時之易科罰金折算標準，依95年7 月1 日修正條文施行前
    罰金罰鍰提高標準條例第2 條之規定（該條業經總統於95年
    5 月17日公布刪除，並自95年7 月1 日失效），就其原定數
    額提高為100 倍折算1 日，則被告行為時之易科罰金折算標
    準，應以銀元100 元至300 元折算1 日，經折算為新台幣後
    ，係以新台幣300 元至900 元折算為1 日；惟修正後刑法第
    41條第1 項前段則規定：「犯最重本刑為5 年以下有期徒刑
    以下之刑之罪，而受6個 月以下有期徒刑或拘役之宣告者，
    得以新台幣1,000 元、2, 000元或3,000 元折算1 日，易科
    罰金。」，比較修正前後之易科罰金折算標準，依修正後刑
    法第2 條第1 項前段規定，應適用修正前刑法第41條第1 項
    前段及修正前罰金罰鍰提高標準條例第2 條之規定定其易科
    罰金之折算標準，併此敘明。
四、至於被告所偽造之吉泉電子工業股份有限公司印章1 枚，雖
    未扣案，但無證據證明業已滅失，與附表編號1 至11所示支
    票背面偽造之吉泉電子工業股份有限公司署押均應依刑法第
    219條宣告沒收。
五、依刑事訴訟法第273 條之1 第1 項、第299 條第1 項前段、
    第300 條、第310 之2 、第454 條，95年5 月24日修正前商
    業會計法第71條第1 款，刑法第2 條、第11條前段、第216
    條、第210 條、第336 條第2 項、第219 條、修正前刑法第
    56 條 、第55條後段、第47條、第41條第1 項前段，刑法施
    行法第1 條之1 ，修正前罰金罰鍰提高標準條例第2 條、現
    行法規所定貨幣單位折算新台幣條例第2 條，中華民國96年
    罪犯減刑條例第2 條第1 項第3 款、第7 條、第9 條，判決
    如主文。
六、如不服本判決，應於收受送達後10日內向本院提出上訴書狀
    ，其未敘述上訴之理由者並得於提起上訴後20日內向本院補
    提理由書（均須按他造當事人之人數附繕本）。
本案經檢察官徐名駒到庭執行職務
中    華    民    國    97    年    5     月    30    日
                刑事第六庭法  官  楊得君
以上正本證明與原本無異。
                          書記官  陳佳伶
中    華    民    國    97    年    5     月    30    日
附錄論罪科刑法條
參考法條：
  中華民國刑法第336條第2項
  對於業務上所持有之物，犯前條第1項之罪者，處6月以上5年以
  下有期徒刑，得併科 3 千元以下罰金。
  中華民國刑法第216條
  行使第210條至第215條之文書者，依偽造、變造文書或登載不實
  事項或使登載不實事項之規定處斷。
  中華民國刑法第210條
  偽造、變造私文書，足以生損害於公眾或他人者，處5 年以下
  有期徒刑。
  中華民國刑法第215條
  從事業務之人，明知為不實之事項，而登載於其業務上作成之文
  書，足以生損害於公眾或他人者，處3年以下有期徒刑、拘役或5
  百元以下罰金。
  商業會計法第71條
  商業負責人、主辦及經辦會計人員或依法受託代他人處理會計
  事務之人員有左列情事之一者，處5 年下有期徒刑、拘役或科
  或併科新台幣60萬元以下罰金：
  一、以明知為不實之事項，而填製會計憑證或記入帳冊者。
  附表一
  ┌──┬───┬───────────┬───────┐
  │編號│發票人│支票發票日、金額      │偽 造 內 容   │
  │    │即客戶│                      │              │
  ├──┼───┼───────────┼───────┤
  │ 1  │華旗飲│92年1 月31日、        │支票背面偽蓋吉│
  │    │水機行│14,000元              │泉電子公司之印│
  │    │      │                      │章背書轉讓予李│
  │    │      │                      │婕禎，再存入李│
  │    │      │                      │婕禎華南銀行淡│
  │    │      │                      │水分行00000000│
  │    │      │                      │0431號帳戶    │
  ├──┼───┼───────────┼───────┤
  │ 2  │華旗飲│92年2 月28日、        │同上          │
  │    │水機行│1,000 元              │              │
  ├──┼───┼───────────┼───────┤
  │ 3  │華旗飲│92年8 月31日、        │同上          │
  │    │水機行│1,500 元              │              │
  ├──┼───┼───────────┼───────┤
  │ 4  │綠德飲│93年3 月31日、        │同上          │
  │    │水機行│23,000元              │              │
  ├──┼───┼───────────┼───────┤
  │ 5  │綠德飲│93年7 月31日、        │同上          │
  │    │水機行│6,000 元              │              │
  ├──┼───┼───────────┼───────┤
  │ 6  │綠德飲│93年8 月31日、        │同上          │
  │    │水機行│1,000 元              │              │
  ├──┼───┼───────────┼───────┤
  │ 7  │綠德飲│93年12月31日、        │同上          │
  │    │水機行│14,800元              │              │
  ├──┼───┼───────────┼───────┤
  │ 8  │綠德飲│94年2 月28日、        │同上          │
  │    │水機行│3,000 元              │              │
  ├──┼───┼───────────┼───────┤
  │ 9  │正世企│93年10月5日、         │同上          │
  │    │業有限│2,000 元              │              │
  │    │公司  │                      │              │
  ├──┼───┼───────────┼───────┤
  │ 10 │正世企│93年12月31日、        │同上          │
  │    │業有限│1,500元               │              │
  │    │公司  │                      │              │
  ├──┼───┼───────────┼───────┤
  │ 11 │正世企│94年1 月31日、        │同上          │
  │    │業有限│1,500 元              │              │
  │    │公司  │                      │              │
  └──┴───┴───────────┴───────┘


司法院資訊處製作；財團法人民間司法改革基金會備份。
